臺灣高等法院高雄分院民事判決　　　99年度重上更(二)字第27號
上　訴　人　周昱亨
法定代理人　周青
　　　　　　胡容華
訴訟代理人　黃奉彬律師
複代理人　　郭憲文律師
訴訟代理人　江順雄律師
　　　　　　黃進祥律師
　　　　　　黃建雄律師
被上訴人　　潘進榮即大祥鐵材行
訴訟代理人　洪仁杰律師
　　　　　　邱基峻律師
　　　　　　林石猛律師
　　　　　　戴敬哲律師
上列當事人間請求侵權行為損害賠償事件，上訴人對於民國97年
6 月20日臺灣高雄地方法院97年度重訴字第48號第一審判決提起
上訴，經最高法院第二次發回更審，本院於100 年6 月1 日言詞
辯論終結，判決如下：
    主  文
上訴駁回。
第二審及發回前第三審訴訟費用（除確定部分外）由上訴人負擔
。
    事 實 及 理 由
一、上訴人起訴主張：原審共同被告陳清文（業經本院前審判決
    確定）明知其無職業大貨車駕駛執照，仍於民國96年6 月2
    日13時2 分許，駕駛未懸掛車牌號碼之自用大貨車（原車牌
    號碼K6-591號業經吊銷牌照），沿高雄縣大寮鄉○○路由南
    向北行駛，途經江山路1-8 號路口時，疏未注意車前狀況，
    且違規未暫停讓右方車先行，而撞及訴外人周暐祥所騎乘後
    附載上訴人，沿江山路由東向西駛至之車號H9M-337 號重型
    機車，致周暐祥與上訴人人車倒地，周暐祥於送醫前死亡（
    此部分業經成立和解），上訴人受有頭部外傷併顱內出血、
    腹部挫傷、左下肢挫傷、股骨骨折等傷害，經施行開顱手術
    及血塊清除，目前仍持續深度昏迷中，因此支出醫療費用新
    台幣（下同）5 萬1942元，增加生活所需4,185 元、看護費
    用662 萬5335元、喪失勞動能力之損失448 萬7812元，及精
    神損害賠償500 萬元，合計1,616 萬5,089 元。惟本件車禍
    經臺灣省高屏澎區車輛行車事故鑑定委員會鑑定結果，認周
    暐祥為肇事次因，應以20% 之過失為適當，陳清文仍應負擔
    80% 之責任，故上訴人僅於1,232 萬8,000 元之範圍內為請
    求。被上訴人潘進榮即大祥鐵材行為系爭大貨車之所有人，
    且為陳清文之僱用人，應依民法第188 條第1 項規定，與陳
    清文負連帶損害賠償責任。縱認渠等間無僱傭關係，或潘進
    祥已將大貨車出售予陳清文，然潘進祥明知陳清文未領取營
    業大貨車駕照，依法不得登記為自用大貨車所有人，竟仍將
    大貨車出賣予陳清文，自屬違反保護他人之交通法令，依民
    法第184 條第2 項規定，亦應負賠償之責。爰依民法第188
    條第1 項，或第184 條第2 項及第185 條之侵權行為法律關
    係，請求擇一判命被上訴人應與陳清文連帶給付上訴人1,23
    2 萬8,000 元，及自民事準備二狀繕本送達翌日即97年4 月
    11日起至清償日止加計法定遲延利息，暨陳明願供擔保聲請
    准予宣告假執行（原審就上訴人請求被上訴人應負連帶給付
    部分，為上訴人敗訴之判決，上訴人僅就其中1,134 萬4,77
    6 元本息部分提起上訴，經本院前審及更一審均判命被上訴
    人應給付上訴人946 萬9,777 元及法定遲延利息，被上訴人
    不服提起第三審上訴，經最高法院就前開判決命被上訴人連
    帶給付部分廢棄發回，上訴人就其請求逾946 萬9,777 元本
    息敗訴部分，未據上訴，已告確定）。上訴人於本院上訴聲
    明為：(一)原判決關於駁回上訴人後開第二項之訴部分廢棄。
    (二)前項廢棄部分，被上訴人應給付上訴人946 萬9,777 元，
    及自97年4 月11日起至清償日止按年息5%計算之利息。(三)願
    供擔保請准宣告假執行。
二、被上訴人則以：伊早於89年5 月3 日即出售該大貨車並交付
    陳清文，同時向監理處辦理牌照吊銷手續，且催促陳清文辦
    理過戶，因陳清文拖延未過戶，其使用該貨車衍生之相關責
    任與伊無關，且伊與陳清文間並無僱傭關係，伊非陳清文之
    僱用人，自不須負連帶賠償責任等語，資為抗辯。答辯聲明
    ：(一)上訴駁回。(二)如受不利判決，願擔保請准宣告免為假執
    行。
三、兩造不爭執之事項：
  (一)陳清文原領有職業大貨車駕駛執照，因逾期審驗於85年12月
    3 日被註銷，於同年月11日申請換發普通大貨車駕駛執照，
    並持用迄本件車禍發生時，其後始於96年11月2 日重新考領
    職業大貨車駕照；系爭大貨車原掛K6-591號牌照，原登記為
    大祥鐵材行名義，於89年5 月3 日申請吊銷牌照，迄未辦理
    重新申請牌照。
  (二)陳清文於上開時地駕駛系爭大貨車，與周暐祥所騎搭載上訴
    人之重機車發生碰撞，致周暐祥於送醫前死亡，上訴人則受
    有頭部外傷併顱內出血、腹部挫傷、左下肢挫傷、股骨骨折
    等傷害，經施行開顱手術及血塊清除，目前仍持續深度昏迷
    中。
  (三)上訴人係80年7 月10日出生，因本件車禍受傷，支出醫藥費
    5 萬1942元；96年8 月支出耗材費4,185 元。且依上訴人受
    傷情況，終生需人看護，且終身喪失勞動能力。
四、上訴人主張被上訴人僱用陳清文駕駛被上訴人所有之大貨車
    載貨肇事，被上訴人應就陳清文之侵權行為負僱用人之連帶
    賠償責任；若認被上訴人已將大貨車出售予陳清文，渠等間
    並無僱傭關係存在，然被上訴人明知陳清文未領取營業大貨
    車駕照，依法不得登記為自用大貨車所有人，竟仍將大貨車
    出賣予陳清文，自屬違反保護他人之交通法令，依民法第18
    4 條第2 項及第185 條規定，亦應負連帶賠償之責。惟為被
    上訴人所否認，並以前揭情詞置辯。是本件首應審酌之爭點
    厥為：被上訴人應否就陳清文之侵權行為負僱用人或共同侵
    權行為之連帶賠償責任。
五、被上訴人應否負僱用人之連帶賠償責任？
  (一)按民法第188 條第1 項規定僱用人之連帶賠償責任，係為保
    護被害人，避免被害人對受僱人請求賠償，有名無實而設。
    故此之所謂受僱人，固不以事實上有僱傭契約者為限，凡客
    觀上被他人使用，為之服勞務而受其監督者，均屬受僱人。
    然依一般社會觀念，須該行為人確有被他人使用，為之服勞
    務，而受其監督之客觀事實存在，始可認該行為人為該他人
    受僱人。亦即，應以僱用人與受僱人間確有監督關係存在者
    ，始符立法意旨。經查，上訴人主張被上訴人雖於89年5 月
    3 日將系爭大貨車牌照申請吊銷，然迄未辦理過戶予陳清文
    ，足見該大貨車仍為被上訴人所有，其與陳清文自有僱傭關
    係，應就陳清文之侵權行為負僱用人之連帶賠償責任云云，
    惟為被上訴人所否認。查，陳清文駕駛肇事之大貨車固尚登
    記在被上訴人名下，然其將車輛交付陳清文使用，原因可能
    為因買賣、出租，或使用借貸等關係而交付，無從憑此遽認
    渠等間有僱傭關係存在，是上訴人主張陳清文係基於僱傭關
    係而駕駛該貨車，即陳清文與被上訴人間有僱傭關係存在之
    利己事實，應依民事訴訟法第277 條前段規定，負舉證責任
    。然上訴人迄未就被上訴人與陳清文有實質監督關係存在，
    如被上訴人給付陳清文薪資、陳清文為被上訴人所使用或服
    勞務，並受被上訴人監督管理等僱傭要件事實舉證以實其說
    ，自難採信上訴人該部分之主張。況本件大貨車雖登記為被
    上訴人所有，實際為陳清文使用，然該車與一般營業車靠行
    ，有於車身打上營業者之名稱迥然不同，於外觀上尚不足使
    他人認該車係被上訴人所有之車，此觀大貨車肇事當時之照
    片即明（警卷）。又陳清文於96年6 月2 日案發之際，在警
    察局接受初訊即供稱：該貨車係於5 年前向大祥鐵材行購買
    ，因當時未辦過戶，才被吊銷號牌；案發當時由大寮鄉○○
    路出發欲至大寮鄉○○街工廠等情明確（警卷筆錄），嗣於
    96年9 月11日偵訊時亦供稱：當時要去大寮後庄火車站的民
    權街工廠停放大貨車。經檢察官訊問為何會停放在民權街工
    廠？答稱：是去幫該工廠的沈先生工作，當天是吊完鐵具要
    回工廠放大貨車（相驗卷第70頁筆錄），核與其在本院前審
    時所供：「車禍當時是空車，車禍那幾天我是幫沈樹福載運
    貨物，資料我有提供給周青峰（上訴人之父），當時沈樹福
    在大寮地區搭蓋鐵工廠，要我去幫人吊鋼筋組裝鐵工廠，那
    時我已經幫忙沈樹福有半個月多的時間，我的大貨車有裝設
    吊桿，可以幫忙組裝鐵工廠」、「車禍當時我行駛的方向是
    往沈樹福的鐵工廠，而不是要去潘進榮的鐵工廠方向」等情
    相符（本院重上卷第36頁）。據此足認陳清文於車禍事故發
    生後即供稱當時受僱沈樹福組裝鐵工廠及載運貨物，而非受
    被上訴人僱用，被上訴人對陳清文並無任何監督管理之權利
    或義務，客觀上陳清文既非被上訴人所使用，為之服勞務而
    受其監督者，自無從認定被上訴人係陳清文之僱用人，不能
    令其負民法第188 條第1 項前段規定之連帶責任。
  (二)至陳清文雖就何時與被上訴人買賣大貨車，價款如何給付，
    購買該車之用途為何，是否係為幫霈華興業股份有限公司載
    貨，並擬借用該公司名義登記，及有無幫該公司載運貨物送
    至被上訴人工廠等節雖前後供述不一，並與被上訴人、證人
    林三義及證人即該公司之負責人張昌明等人證述情節互有歧
    異，及與買賣契約書記載不一致之情形，然此或因時隔久遠
    ，細節記憶不清所致，尚難據此推認陳清文與被上訴人間有
    僱傭關係存在，及陳清文有駕駛大貨車為被上訴人載運貨品
    之行為。
  (三)另證人胡新華即上訴人舅舅雖證稱：「（陳清文在車禍發生
    之後於醫院之時有無告訴你，他是要去潘進榮的大祥鐵材行
    載運鋼鐵？）當日加護病房外，我問他車要開去哪裡？他說
    他的老闆要他去大發載運鐵材。」「（大發是何意思？）是
    後來要提告之時才知道大發、大祥、金大祥都與潘進榮有關
    係」（本院更一審卷第198 、199 頁），然為陳清文所否認
    ，並稱當時係跟警察講說貨車仍登記大祥鐵材行的名義（本
    院卷第159 頁筆錄）。此外，上訴人並未舉證證明陳清文與
    被上訴人間有僱傭關係存在，是依證人胡新華之證詞亦不足
    認定被上訴人為陳清文之僱用人，或陳清文有駕駛大貨車為
    被上訴人受僱載運鐵材之事實，上訴人主張被上訴人應就陳
    清文之侵權行為負僱用人之連帶賠償責任，尚屬無據。
六、被上訴人應否負共同侵權行為損害賠償責任？
  (一)按民法第185 條第1 項規定，共同侵權行為人固應連帶負損
    害賠償責任，惟所謂共同侵權行為，須與損害之發生均有因
    果關係，皆已具備侵權行為之要件始能成立，若無因果關係
    之行為，即不負共同侵權行為之責。易言之，共同侵權行為
    之損害賠償，固不以加害人有意思之聯絡為要件，但仍須有
    客觀的共同關聯性，則必須損害之發生，及有責任原因之事
    實，二者之間有相當因果關係為其成立要件，如就其行為確
    能證明絕無發生損害之可能性，則行為與損害之間無因果關
    係，即難遽令負擔共同侵權行為之連帶賠償責任。故共同侵
    權行為，於行為人相互之間固不以意思聯絡為必要，但行為
    人仍須有侵權之行為，且其行為與損害之間須有相當因果關
    係，始應同負侵權行為損害賠償責任。
  (二)依卷附上訴人與陳清文訂定之汽車買賣合約書、交通部公路
    總局高雄區監理所函觀之，大祥鐵材行係於89年5 月3 日申
    請吊銷牌照，並於當日將該貨車之前罰單共七筆全數繳清，
    買賣契約書簽訂日期及申請吊銷牌照均為同日，時距本件車
    禍發生（96年6 月2 日），相隔近7 年，陳清文復於案發之
    際於警局初訊時供稱因未辦理過戶而被監理站吊銷號牌（警
    卷筆錄第3 頁），足見渠等間之買賣契約書應非臨訟杜撰，
    被上訴人辯稱：伊於89年5 月3 日將大貨車出售及交付陳清
    文使用，並於同日申請吊銷牌照等情，堪信屬實。
  (三)至上訴人出售系爭大貨車予陳清文，雖未辦理車籍過戶即申
    請吊銷牌照，固堪認上訴人出售大貨車予陳清文時，知悉陳
    清文不能辦理過戶，且無過戶之意，故於同日申請將車輛牌
    照辦理吊銷。陳清文亦表示：系爭大貨車買來都是載運第三
    人霈華興業股份有限公司產品，該公司結束營業之後，仍一
    直用以載運鋼材營業，上訴人曾在90年間叫車等情，上訴人
    亦自陳知悉陳清文駕駛該大貨車載運鋼材營業。而依當時有
    效之修正前道路交通管理處罰條例第22條第1 項規定，汽車
    駕駛人有持普通駕駛執照駕駛營業汽車營業或以駕駛為職業
    者，均處以罰鍰並禁止其駕駛；第23條規定汽車駕駛人允許
    無駕駛執照之人駕駛其車輛者，吊扣其駕駛執照3 個月；以
    及修正前道路交通安全規則第16條第3 項規定自用大客車、
    自用大貨車、自用大客貨兩用車、自用小貨車或幼童專用車
    牌照，不得以個人名義申請登記，但以直接從事生產，需裝
    載本身所需或生產之物品時，經公路監理機關核准，得申請
    領用自用大貨車、自用小貨車牌照等規定，其目的固因職業
    駕駛人以駕駛車輛載運貨物或乘客為業，往來使用道路頻繁
    ，涉及其他用路人、車之安全，自須要求更純熟、專業及對
    特定車種之駕駛技術，甚至須具相當之體能，以確保交通秩
    序及安全，或限制自用大客、貨車之登記者資格，以為保障
    其他使用道路人、車之權益，固可認為保護他人之法令。惟
    按損害賠償之債，以有損害之發生及有責任原因之事實，並
    二者之間，有相當因果關係為成立要件。又所謂相當因果關
    係，係指依經驗法則，綜合行為當時所存在之一切事實，為
    客觀之事後審查，認為在一般情形上，有此環境，有此行為
    之同一條件，均發生同一之結果者，則行為與結果始可謂有
    相當之因果關係。反之，若在一般情形上，有此同一條件存
    在，而依客觀之審查，認為不必皆發生此結果者，則該條件
    與結果並不相當，不過為偶然之事實而已，其行為與結果間
    即難認相當因果關係。查陳清文原領有職業大貨車駕駛執照
    ，因逾期審驗於85年12月3 日被註銷，同年月11日申請換發
    普通大貨車駕駛執照，於96年11月2 日重新考領職業大貨車
    駕駛執照；而上訴人係於89年5 月3 日即將該大貨車出售，
    且將罰單7 筆全數繳清，並申請吊銷牌照，時距96年6 月2
    日車禍發生時已經過7 年，而陳清文購得大貨車起迄發生車
    禍時，係駕駛該大貨車載運鋼材為營業使用等情，為上訴人
    所不爭，是上訴人出賣該大貨車並交付陳清文時，陳清文雖
    無職業大貨車駕駛執照，但其之前已考取職業大貨車駕駛執
    照，其購車後，亦駕駛該車載運鋼材營業長達7 年，足認其
    並非無駕駛大貨車之技術。若此具體情事，陳清文雖屬無照
    （職業大貨車駕駛執照）駕駛系爭大貨車，終非無技術駕駛
    而必然會發生車禍肇事，自與任意交由未曾考取駕駛大貨車
    執照者駕駛之情形不同，難謂上訴人出售並交付大貨車予無
    職業大貨車駕駛執照陳清文，即有過失而應負侵權行為責任
    。本件車禍係陳清文於96年6 月2 日上午駕駛該大貨車前往
    高雄縣大寮鄉某工地俾現場工人利用前開大貨車配置之吊具
    施工完畢後，於96年6 月2 日13時許，駕駛前開大貨車離開
    工地而沿同鄉○○路由南往北方向行駛，並於同日13時2 分
    許行經該路1-8 號房屋西側無號誌交岔路口（下稱前開路口
    ）之際，本當注意汽車行駛至無號誌之交岔路口，應減速慢
    行，且左方車應暫停讓右方車先行，並應注意車前狀況，隨
    時採取必要之安全措施，竟疏未注意，貿然駛入前開路口，
    適有周暐祥騎乘車牌號碼H9M- 337號普通重型機車（下稱前
    開機車）搭載胞弟即上訴人沿同路由東往西方向行駛，亦疏
    未注意車前狀況即駛入同一路口，陳清文所駕前開大貨車之
    車頭中央偏右部位，因而撞擊周暐祥及上訴人之左側身體（
    肢體）及機車等情，有本院97年度交上訴字第75號刑事確定
    判決可參。由此足見，陳清文為職業司機，僅領有「普通」
    大貨車駕駛執照，雖有逾級駕駛之情事，然本件事故發生在
    無號誌之交叉路口，而駕駛行經無號誌之交叉路口時，應減
    速慢行，左方車應暫停讓右方車先行，並注意車前狀況乃屬
    一般駕駛常識，非必需有考領「職業」駕駛執照之人方得知
    悉之規定，益徵陳清文駕駛違規發生車禍係屬一偶發之事故
    ，應其疏失未注意所致。則就陳清文違規之駕駛行為致上訴
    人受傷之事實，依吾人智識經驗判斷，並為客觀之事後審查
    ，被上訴人有無於本件車禍發生前7 年出售該大貨車予陳清
    文時確認其是否具有合法職業駕駛執照之行為，不必然皆會
    發生陳清文違規駕駛肇事之結果。亦即被上訴人於出售大貨
    車並交付陳清文時，未確認其是否領有職業駕駛執照可資辦
    理過戶，與本件偶發之車禍事故間，並無相當因果關係。依
    前開說明，被上訴人自不需負共同侵權行為人之損害賠償責
    任。
七、末按民事訴訟如係由原告主張權利者，應先由原告負舉證之
    責，若原告先不能舉證，以證實自己主張之事實為真實，則
    被告就其抗辯事實即令不能舉證，或其所舉證據尚有疵累，
    亦應駁回原告之請求（最高法院17年上字第917 號判例要旨
    ）。綜上所述，上訴人並未能舉證證明被上訴人為陳清文之
    僱用人，及被上訴人於89年5 月3 日出售並交付大貨車予陳
    清文駕駛使用，與陳清文在7 年後即96年6 月2 日駕駛該大
    貨車行經無號誌交叉路口時，因疏未注意車前狀況，減速慢
    行，左方車應暫停讓右方車先行等違反道路交通法規之行為
    ，與偶發之車禍事故間有何相當因果關係存在。從而，上訴
    人依民法第188 條第1 項、第184 條第2 項及第185 條侵權
    行為法律關係，請求被上訴人應與陳清文連帶賠償946 萬97
    77元，及自97年4 月11日起至清償日止，按年息5%計算之法
    定遲延利息，不應准許，其假執行之聲請亦失所附麗，併予
    駁回。原審就此部分為上訴人敗訴之判決，及駁回其假執行
    之聲請，並無違誤。上訴意旨就此部分指摘原判決不當，求
    予廢棄改判，為無理由，應予駁回。兩造其餘攻防，經審酌
    後認對本判決結果不生影響，爰不逐一論駁，附此敘明。
據上論結，本件上訴為無理由，依民事訴訟法第449 條第1 項、
第78條，判決如主文。
中    華    民    國   100    年    6     月    22    日
                            民事第六庭
                                審判長法官  許明進
                                法      官  李炫德
                                法      官  蘇姿月
以上正本證明與原本無異。
如對本判決上訴，須於判決送達後20日內向本院提出上訴狀，其
未表明上訴理由者，應於上訴後20日內向本院提出上訴理由書（
均須按他造當事人之人數附繕本）。上訴時應提出委任律師或具
有律師資格之人之委任狀，並依附註條文規定辦理。如委任律師
提起上訴者，應一併繳納上訴審裁判費。
中    華    民    國   100    年    6     月    22    日
                                書  記  官  鄭翠芬
附註：
民事訴訟法第466 條之1 ：
對於第二審判決上訴，上訴人應委任律師為訴訟代理人，但上訴
人或其法定代理人具有律師資格者，不在此限。
上訴人之配偶、三親等內之血親、二親等內之姻親，或上訴人為
法人、中央或地方機關時，其所屬專任人員具有律師資格並經法
院認適當者，亦得為第三審訴訟代理人。
第1 項但書及第2 項情形，應於提起上訴或委任時釋明之。